臺灣高等法院臺南分院刑事判決
110年度上訴字第84號
上  訴  人  臺灣臺南地方檢察署檢察官
上  訴  人  
即  被  告  甲○○

選任辯護人  林仲豪律師
            吳佳龍律師
            戴勝利律師
上列上訴人因被告殺人案件，不服臺灣臺南地方法院109年度重
訴字第10號，中華民國109年12月15日第一審判決（起訴案號：
臺灣臺南地方檢察署109年度營偵字第1326號），提起上訴，本
院判決如下：
    主  文
上訴駁回。
    事  實
一、甲○○與乙○○、丙○○夫婦係鄰居，雙方長期相處不睦，時有爭
    吵糾紛，甲○○遂於民國（下同）109年1月間，購買折疊刀1
    把（未扣案）於外出時隨身攜帶。其於109年7月3日20時前
    某時，在臺南市○○區○○路000巷00號前，因認乙○○夫婦言詞
    影射其是狗，覺得受辱而欲上前爭論，復見乙○○夫妻欲持手
    機對其錄影，並思及乙○○夫婦前與其母親爭吵糾紛，一時情
    緒失控，明知持刀猛力朝他人胸腹部等身體重要部位刺入可
    能發生死亡之結果，竟仍基於殺人之犯意，自口袋取出該把
    折疊刀，接續朝乙○○之頸部、胸部、腹部等身體重要部位，
    及下列身體其他部位揮刺多刀，造成乙○○受有下列頭、頸、
    胸、腹和左肘外後側、左前臂外側和後側等多處擦傷、切割
    傷和穿刺傷，直到乙○○倒地為止：
　　①頭頸部（外傷）：右眉上緣、右眉中段、右眉外端及右顴
      部分別各有1小擦傷，最大者未逾2.5x1.5公分；左側頸部
      有1切割傷長10公分（自左側頸延伸至左嘴角），深達左
      頷下腺。前頸基部（正中線右側1公分，距頭頂34公分）
      有1水平走向淺切割傷，長4分分，深達皮下軟組織。
　　②左側胸部（創傷）：
　　　⑴距頭頂39公分及胸部正中線左側1.5公分處有壹穿刺傷，
        長3公分，經皮下軟組織和第1肋間進入胸腔且傷及左上
        肺葉其中1傷口深入胸腔且傷及左上肺葉。
　　　⑵距頭頂63公分及胸部正中線左側18公分處有壹穿傷，長4
        .5公分，經皮下軟組織第10肋間進入左胸腔且刺穿左上
        肺葉造成左側胸腔血氣胸。
      ⑶距頭頂50公分及胸部正中線左側17公分處有壹切割傷，
        長3.7公分，深達皮下軟組織，未進入胸腔。
      ⑷距頭頂69公分及胸部正中線左側17公分處有壹切割傷，
        長12公分，深達皮下軟組織，未進入胸腔。
　　③右側胸部（創傷）：　
　　　⑴距頭頂43公分及胸部正中線右側7公分處有壹穿刺傷，長
        4分分，經皮下軟組織和第3肋間且切斷第4肋骨進入右
        胸腔併刺入右上肺葉造成大量出血，右肺塌陷及血氣胸
        。
      ⑵距頭頂54公分及胸部中線右側1公分處有壹穿刺傷，長3.
        5公分，左端連接13公分淺切割傷，經皮下軟組織、第6
        肋間且切斷部分第6肋軟骨進入縱膈腔，復刺破心包膜
        ，刺穿左心室、橫膈膜並刺入肝右葉，造成心包膜腔和
        腹腔積血。
      ⑶距頭頂46公分及胸部正中線右側18公分處有壹切割傷，
        長2.8公分，深達皮下軟組織，並未進入胸腔。
　　④腹部（創傷）：左下腹有兩淺切割傷，長度分別為2公分及
      1公分，深達皮下軟組織。
    ⑤四肢（創傷）：左肘外後側有壹切割傷，長13公分，深達
      肌肉組織；左前臂外側和後側亦具多個淺切割傷，最長未
      逾8公分，深及皮下軟組織。兩膝前下側分別具擦傷，大
      小未逾2.5x1.5公分。
　　乙○○受有上開多處擦傷、切割傷和穿刺傷，併傷及心臟、雙
    肺和肝臟，造成大量出血及兩側氣血胸，續發低血容休克，
    經送奇美醫療財團法人柳營奇美醫院（以下簡稱柳營奇美醫
    院）急救，然於到院前已死亡，經該醫院急診治療，仍急救
    無效（檢察官第1份相驗屍體證明書記載死亡時間為同日20
    時47分，下稱犯罪事實一）。
二、甲○○於砍殺乙○○之際，丙○○持安全帽上前敲打甲○○企圖制止
    ，迨乙○○倒地後，丙○○自認無力與甲○○對抗，遂徒步欲逃離
    現場，甲○○見狀持刀在後追趕，另基於殺人之犯意，持上開
    折疊刀先朝丙○○之背部揮刺，丙○○不支倒地，甲○○復持上開
    折疊刀近距離接續朝丙○○之胸部、腹部等重要部位揮刺數刀
    ，造成丙○○受有胸部多處穿刺傷合併雙側氣血胸、心包膜破
    損、右下肺穿刺傷、腹部及背部多處穿刺傷，幸經鄰居吳水
    來聽聞呼救聲音，外出查看發現，立即打電話叫救護車將其
    送往柳營奇美醫院急救，始倖免於死（下稱犯罪事實二）。
    甲○○嗣於同日20時18分許，自行至臺南市政府警察局新營分
    局民治派出所（下稱民治派出所）自首，並接受裁判。
三、案經丙○○、乙○○之胞弟陳○○訴由臺南市政府警察局新營分局
    移送臺灣臺南地方檢察署（以下簡稱臺南地檢署）檢察官偵
    查起訴。
    理  由
甲、證據能力部分：
一、本判決所引用屬於具傳聞性質之證據，均已依法踐行調查證
    據程序，且檢察官、被告及辯護人均明示同意有證據能力，
    基於尊重當事人對於傳聞證據之處分權，及證據資料愈豐富
    愈有助於真實發現之理念，本院審酌該等證據作成時情況，
    並無違法取證之瑕疵，且無顯不可信之情形，以之作為證據
    應屬適當，均有證據能力。
二、本判決所引用其餘非供述證據部分，檢察官、被告及辯護人
    均不爭執其證據能力，亦查無有違反法定程序取得之情形，
    與本案待證事實又具有關聯性，均得採為證據。
乙、實體方面 　　
一、上揭犯罪事實，業據被告於警詢、偵訊、原審及本院審理中
    坦承不諱，並有下列證據足資佐證：
　㈠證人即告訴人丙○○於警詢、偵訊及審理中指證其與配偶乙○○
    遭被告持刀殺害之過程；證人即被害人乙○○弟弟陳○○於警、
    偵訊及本院審理中證述乙○○夫婦前與被告母親有過口角，當
    晚因聽到告訴人丙○○哀號聲，看到身形像被告之人拿東西攻
    擊丙○○，感覺應該是刀子，其下樓後發現被害人乙○○已躺在
    住家大門口無意識，兇嫌則已逃逸等語。
　㈡證人吳水來於警、偵訊及本院審理中證述當晚聽到有人呼救
    聲，出門查看，看見丙○○倒臥在家門外，全身都是血跡，當
    下請他叫救護車，並說乙○○倒在前面，先去看他，其2人都
    是被甲○○刺的等語。
　㈢被告持折疊刀朝被害人乙○○之頭、頸部、胸、腹部等重要部
    位揮刺多刀，致乙○○受有事實欄所載之多處擦傷、切割傷和
    穿刺傷，且傷及心臟、雙肺和肝臟，造成大量出血及兩側氣
    血胸，續發低血容休克，經送柳營奇美醫院急救，於到院前
    死亡，經該醫院急診治療，仍急救無效。另持折疊刀朝告訴
    人丙○○之胸部、腹部等重要部位揮刺數刀，致丙○○受有胸部
    多處穿刺傷合併雙側氣血胸、心包膜破損、右下肺穿刺傷、
    腹部及背部多處穿刺傷，經及時送往柳營奇美醫院急救，始
    倖免於死等情，並有柳營奇美醫院109年7月診斷證明書（乙○○、丙○○）、109年7月28日診斷證明書（丙○○）、臺南地檢
    署勘驗筆錄、相驗屍體證明書、臺南市政府警察局新營分局
    函附之相驗、解剖照片、相驗報告書、法務部法醫研究所10
    9年7月30日法醫理字第00000000000號函附解剖報告書暨鑑
    定報告書、109年9月8日（109）奇柳醫字第1290號函附丙○○
    之病歷資料影本、相驗照片等在卷可稽（警卷第73、75頁，
    相驗卷第159、183、189、191-218、220-241、251頁，偵卷
    第105-133、149頁）。是被害人乙○○、告訴人丙○○均是因被
    告持刀揮刺，致受有事實欄所示之傷害，乙○○並因其身體多
    處擦傷、切割傷和穿刺傷，併傷及心臟、雙肺和肝臟，造成
    大量出血及兩側氣血胸，續發低血容休克死亡，可堪認定。
　㈣復有被告騎乘之機車照片、自願受搜索同意書、搜索扣押筆
    錄、扣押物品目錄表、車輛詳細資料報表、監視器畫面翻拍
    照片、路口監視器調閱結果一覽表、刑案現場照片、現場勘
    察採證照片、路口監視器調閱結果一覽表、臺南市政府警察
    局109年7月28日南市警鑑字第0000000000號鑑定書、現場勘
    查採證報告（含現場示意圖、現場勘察採證照片、勘察採證
    同意書、刑事案件證物採驗紀錄表、臺南市政府鑑定書）、
    扣押物品清單、被告投案時監視器畫面翻拍照片等（警卷第
    31、47-71、79、81-124頁，偵卷第97-99、137-140、153-2
    89頁，原審卷第71、159-161、231頁）在卷可資佐證。再依
    臺南市政府消防局南市消指字第1100007182號函檢送之報案
    紀錄表，臺南市政府警察局南市警勤字第1100174230號檢送
    之110報案紀錄單，於本件事發時之同年7月3日20時2分41秒
    ，即有民眾報案（本院卷㈠第395-401頁）；且經勘驗該民眾
    報案內容結果，該民眾報稱「那個，48號這裡。48號跟那個
    ，不知道是46號在吵架，人倒在那裏。你們快來」，又有本
    院勘驗筆錄在卷可稽（本院卷㈠第473頁）。足認在該民眾報
    案時，乙○○已遭被告持刀殺害倒地，是本件事發時間應在該
    民眾報案之前，被告持刀殺人之時間，應是於該日20時前某
    時。檢察官起訴書及原審判決認被告犯罪時間是於該日晚上
    20時5分許，已在民眾報案之後，顯係誤載，應予更正。
　㈤被告與乙○○夫妻間因長期相處不睦，時有爭吵，本案係因被
    告認告訴人丙○○夫妻言詞影射其是狗而覺得受辱，並思及乙○○夫妻前與其母親爭吵糾紛，又持手機欲對其錄影，一時情
    緒失控持刀殺害乙○○夫妻：
　１被告於迭次訊問供稱：我媽媽和乙○○、丙○○之前有鄰居間噪
    音、土地持有糾紛，大概1、2年前丙○○、乙○○都有來我家罵
    我媽媽，雙方因此結怨...108年有1次口角吵得比較兇，我
    媳婦就報警，警察有到場處理...案發1個多月前有吵過1次
    架，是我、我兒子跟乙○○、丙○○一起吵架，在更早就是去年
    （係指108年）11月的事了...我們時常碰面，有時候一個眼
    神對到，覺得對方在挑釁就會吵起來了...我們常常發生爭
    執，乙○○罵我媽媽之後，我媽媽有打他等語（警卷第13頁，
    偵卷第25-26頁，原審卷第24、267-269頁），並提出土地、
    建物登記謄本及地籍圖謄本在卷（原審卷第83-99頁）。
　２證人即告訴人丙○○於警詢中指稱：（你及乙○○是否曾與甲○○
    母親陳顏金力有糾紛或口角）有，土地糾紛的問題，2、3年
    前就開始了，被告的媽媽說我們占用到她家的土地，說我們
    有使用到，要我們付租金，但我們要求土地鑑定，她拒絕，
    所以就一直吵到現在；（據甲○○表示，你與乙○○曾出言辱罵
    其母陳顏金力，且不只一次，是否屬實）屬實，但我們都是
    互罵，被告的媽媽也把我們罵得很難聽，而且他媽媽還曾拿
    扁擔打乙○○；自（109年）6月左右開始，只要我們一開門走
    出到家外，他就出來在家門口瞪我們，他會來向我嗆聲；2
    、3年前的土地糾紛發生後，甲○○就會不時嗆我先生乙○○「
    你想怎樣！」，其中有一次在去年（時間不確定），我們和
    甲○○吵比較兇，後來當天晚上甲○○他大兒子跑來作勢要打我
    們，並嗆說「等下我爸會做什麼代誌我也不知道啦」，而當
    時甲○○也是要來打我們，但他的二兒子有拉住他，後來甲○○
    老婆叫人報警，警察來之後才結束等語（偵卷第93頁）。證
    人即○○市○○區○○里前任里長黃○○於原審審理時證述：我是10
    7年12月24日卸任里長，任職4年，在我任職期間被告的媽媽
    與乙○○吵架，有打電話叫我過去，他們可能吵得很厲害，但
    是我到場的時候有比較和平一點，因為乙○○的年紀比較輕，
    我就勸他不要再吵架了，至於是為什麼事情而吵我也忘記了
    ，大概處理過2次等情（原審卷第245-251頁）。
　３互核上開事證，足認被告與其母親前因土地等糾紛，與乙○○
    、丙○○夫婦時有爭吵，甚且需要里長出面調停或報警處理，
    雙方長期相處不睦，被告亦不時與乙○○、丙○○互看不順眼而
    起口角。
  ４就本件事發原因：
　⒈被告自承：當晚我在住家門前整理我的腳踏車，乙○○騎機車
    載丙○○回家，丙○○先朝我罵狗，接著換乙○○罵狗，我看四周
    圍都沒有狗，我覺得對方在影射我是狗，侮辱我...於案發
    半年前購買折疊刀，因為和乙○○、丙○○已經結怨，且持續有
    口角糾紛，我才會買這把刀隨身攜帶...只要我出門就會隨
    身攜帶折疊刀...當天應該是他們先影射我是狗，又拿手機
    要給我錄影，一直近逼，我後來就情緒失控，刀子就拿出來
    ，因為我們長期那樣子，才會發生昨天的事情（即本案）..
    .因為被害人長期辱罵我母親，期間就是這2、3年來發生的
    事，都是乙○○罵的等語（警卷第11、13、15頁，偵卷第25-2
    8頁、原審卷第24頁）。
　⒉經本院勘驗被告事發後至民治派出所投案，於製作筆錄前與
    員警之對話，及員警密錄器錄影內容結果，被告確有表示因
    乙○○辱罵其母親，且當晚其在整理腳踏車時，乙○○夫妻都罵
    他是狗，才會這樣（本院卷㈡第10-12、14頁）。再參酌原審
    勘驗被告所繪持以行兇之折疊刀，全長約18公分、刀刃長約
    8公分、刀柄長約10公分，有勘驗筆錄及被告所繪之兇刀圖
    可按（原審卷第113-114、125頁）；被害人乙○○、告訴人丙○○遭被告持該折疊刀揮刺，分別受有事實欄所示之嚴重傷害
    ，可認該把折疊刀刀鋒銳利，客觀上足以對人之生命、身體
    法益產生重大危害；而被告是於案發6個月前即購入該把刀
    ，已持有相當時間，若非事發當日與乙○○夫妻有所爭執，應
    不致於無故當街公然持刀揮刺乙○○夫妻。再衡以告訴人丙○○
    110年1月1日聲請上訴狀所載「案發當日被害人乙○○及告訴
    人丙○○外出用餐，返家時見被告坐在自家門口，被害人乙○○
    與告訴人丙○○因心生畏懼且不願與被告發生衝突，欲持手機
    錄影以維自身安全，並欲快速走進家門，詎...」等內容（
    本院卷㈠第134頁），並未否認當日有持手機錄影一事，則被
    告供稱其因遭乙○○夫妻以言詞影射，自覺受辱，又持手機錄
    影，並思及前之口角糾紛，一時情緒失控而持刀殺人，並非
    全無可信。
  ㈥告訴人丙○○雖否認當日與被告有爭執，有向被告辱稱「狗」
    ，及持手機錄影等情，且指稱當晚伊與乙○○在外面吃完飯，
    騎機車回到家，要走上家門前階梯前看到被告從他家門口要
    走來，當時其等已脫下安全帽要進家門，還來不及開門，被
    告衝過來就持刀揮刺，乙○○沒有叫也沒有反抗，被告就一直
    刺乙○○，直到乙○○倒下，被告就來追伊，被告在刺乙○○前沒
    有和其等說話，在行兇時也都沒有說任何話等語（偵卷第89
    -91頁、本院卷㈠第493-496頁）。檢察官並以：①被告至警察
    局投案後之表情、舉止等狀態冷靜異常，並無因一時衝動鑄
    下大錯之驚惶，被告在正式製作筆錄前，其自陳殺人原因，
    數度提及告訴人夫妻辱罵其母親之事，絲毫未提及告訴人夫
    妻案發當日持手機逼近對其攝影之情；且告訴人丙○○亦否認
    當日有持手機攝影及吵架爭執之事，而事發後亦無乙○○夫妻
    手機扣案，或掉落在現場之情形，足認被告辯稱是因告訴人
    夫妻影射其為狗，又持手機對其攝影，一時情緒激動而取刀
    刺殺告訴人夫妻之動機不實在。②被告等在自家門口，卻身
    懷折疊刀，不符常情；且從現場環境為一安靜的小巷，被告
    行兇前未有他人聽到吵架或爭執聲，已不符常理；③被告行
    兇後身體沒有受傷，但乙○○傷重死亡，若果真雙方有爭執，
    乙○○豈會在被告接近時完全無防備，任由被告揮刀刺殺死亡
    ，而丙○○則身受重傷。④被告母親與乙○○夫妻間的糾紛已是2
    、3年前之事，難認被告因此而有一時情緒激動失控之情事
    ；⑤依乙○○頸部的傷口，是從左頸部往左嘴角劃，這是基於
    很深恨意之行兇方式，不是一時情緒激動所為，是依上所述
    ，足認被告係伺機等候可以攻擊告訴人夫妻之機會，為預謀
    殺人甚明。但查：
　１證人即告訴人丙○○固證稱當日未有言語刺激被告或持手機錄
    影，被告是直接持刀殺人，且被告於109年6月間放假時間有
    在跟蹤我們，跟被告母親吵架已是2、3年前的事，後來就沒
    有爭執了等情。但證人丙○○於警詢中證稱被告於案發前曾跟
    乙○○嗆聲「你想要怎樣」（偵卷第95頁），於審理中亦證稱
    2、3年前與被告母親發生爭執後，被告看我們不爽，叫他們
    的兒子、媳婦回來，祖孫三代打我們，他們還自已報警等語
    （原審卷第498-499頁），可見雙方持續均有爭吵，並非如
    告訴人丙○○所稱「吵架已是2、3年前的事，後來就沒有爭執
    」。又被告持有該折疊刀已逾6個月，依上開㈤４所述，若非
    雙方長期不睦，且當日受乙○○夫妻言語刺激而情緒失控，豈
    有僅因2、3年前之土地糾紛即持刀刺殺乙○○夫妻之理；再觀
    諸被告任職○○企業社自109年6月至同年7月3日案發時之出勤
    表所載（原審卷第103頁），被告除109年6月24日星期三、
    同年月30日星期二未出勤外，迄至同年7月3日平日均有出勤
    ，另於同年月6日、20日星期六亦有出勤，同年月14日星期
    日自凌晨1時6分起上班至上午7時41分下班，而其下班時間
    大多自下午4點多至晚上8點多，雖大部分下班時間集中在晚
    上7點過後，但加計其下班後返家路程，其上、下班時間並
    非固定，星期六、日亦非全無出勤，則被告如何跟蹤乙○○夫
    妻藉詞行兇？且自購入該把折疊刀後，長達半年時間，均未
    持以行兇，直至本件案發時間始「無故」持刀行兇，實有悖
    於常理，是告訴人丙○○所指被告是無故逕持刀刺殺其等，尚
    難憑信。
　２被告於事發後先將行兇之折疊刀丟棄，再騎車到新營區找友
    人莊○○拿1件上衣穿上，並思及除自盡外，只能投案，被告
    因此選擇至民治派出所投案，為被告供認在卷（警卷第11頁
    ），是依被告事發後之行蹤，縱認被告至民治派出所投案時
    ，舉止冷靜無驚惶神情，亦難以此即可推認被告是預謀犯下
    本案殺人犯行；又被害人乙○○縱未有反抗呼救之情事，或是
    因被告持刀攻擊事出突然所致；另被告行兇後身體是否受傷
    ，與其是否預謀殺人無關聯性，且被告持刀攻擊乙○○時，丙○○曾持安全帽敲打被告頭部，為證人丙○○證述在卷（偵卷第
    89頁），是被告未受傷之原因與被害人未反擊並無關聯性；
    另事發後乙○○夫妻手機是否掉落現場，與其等是否曾持手機
    錄影亦無關聯性，且依告訴人丙○○聲請上訴狀所載，亦未否
    認當日持手機錄影維護自身安全，已如前述，均難以此推認
    被告當日未受到乙○○夫妻言詞刺激，而是預謀殺人。
　３檢察官雖另以被告持刀揮擊乙○○頸部所造成之傷害，是基於
    很深恨意而行兇，再依事發現場環境為一安靜的小巷，竟無
    人聽到吵架聲或爭執聲，並以此質疑被告所辯其是受乙○○夫
    妻言詞影射受辱，及持手機錄影，情緒失控而殺人等情不足
    採。然被告因受乙○○夫妻言詞刺激，持手機錄影及因前之糾
    紛而情緒失控殺人，已如上述，則被告持刀刺殺乙○○之方式
    故可認其有殺人之犯意（詳後述），但尚難以此推認其是預
    謀殺人。另本件案發時間是於晚上8時前，非於夜深人靜時
    間，附近住戶縱未聽聞吵架或爭執聲，亦難認當晚被告與乙○○夫妻全無發生爭執，此由證人吳水來證稱「我在○○路000
    巷00號那裡，當天我吹冷氣，冷氣的聲音太大聲，沒有聽到
    吵鬧聲」等語（本院卷㈠第508頁），即可證明。再者，本件
    除告訴人丙○○之指證外，尚無其他證據足資佐證被告是預謀
    行兇；而檢察官所指各項，均屬推論，亦難據此而認被告與
    乙○○夫妻當晚全無爭執，而是預謀行兇，於看到乙○○夫妻時
    即逕持刀殺害，是告訴人及檢察官此部分所指，均無可採。
　㈦被告有殺人之直接故意：
    被告坦承持折疊刀，分別朝被害人乙○○、告訴人丙○○揮刺，
    致乙○○、丙○○分別受有集中於胸腹部之多處傷勢。而頸部、
    胸腹部有人體重要部位，若以銳利刀械刺入，將可能傷及頸
    部動脈及心臟、肺臟及腸胃等重要器官，造成嚴重傷害致人
    死亡，為任何一般有相當智識經驗之人所明知之事項。被告
    於案發時已50餘歲，有相當程度之社會生活經驗，對於上述
    事項自然知之甚詳。又該把折疊刀雖未扣案，然經被告當庭
    繪製後，經原審測量其所繪兇刀之刃長約8公分、刀柄長約1
    0公分，有被告所繪之兇刀圖及勘驗筆錄在卷可稽，已如上
    述，如刺入人體胸腹部顯可傷及臟器，茲被告仍持該折疊刀
    近距離對於乙○○頸部揮刺，及分別對乙○○、丙○○之胸腹部接
    續揮刺，堪認其主觀上確有殺人之直接故意。況被告於審理
    中均坦承本件殺人既遂及殺人未遂犯行，益徵被告行為時明
    知乙○○、丙○○均可能因其行為而發生死亡結果，卻仍執意為
    之，而有殺人之犯意，亦可認定。
  ㈧綜上所述，足認被告任意性自白與事實相符，並有相關證據
    足資佐證，其自白堪予採信。本件事證明確，被告殺人既、
    未遂之犯行，均堪認定。
二、論罪部分：
  ㈠核被告犯罪事實㈠所為，係犯刑法第271條第1項之殺人罪，犯
    罪事實㈡所為，係犯刑法第271條第2項、第1項之殺人未遂罪
    。其各於密切接近之時間、地點接續持尖刀揮刺被害人乙○○
    、告訴人丙○○，各侵害同一人之法益，顯各係出於同一殺人
    犯意所為，各行為間之獨立性極為薄弱，依一般社會觀念，
    不應強行分開，均應視為數個舉動之接續施行，合為包括之
    一行為予以評價，各屬接續犯；另犯罪事實㈠、㈡被告持刀殺
    害之被害人不同，時間有先後，行為互殊，顯係基於各別犯
    意而為，應分論併罰。辯護人認係1行為同時觸犯2罪名之想
    像競合犯，容有誤會，併予敘明。
  ㈡刑之加重、減輕事由：
　１被告前因公共危險案件，經原審以104年度交簡字第3213號判
    決判處有期徒刑2月確定，於104年9月24日執行完畢，有臺
    灣高等法院被告前案紀錄表在卷可按，其受徒刑之執行完畢
    後，5年以內故意再犯本件有期徒刑以上之各罪，為累犯。
    然本院審酌被告前案所犯之罪，與本件所犯之殺人既、未遂
    罪，其保護法益、罪質類型並未相同，尚難僅依被告前案受
    徒刑執行完畢5年內，故意再犯本案有期徒刑以上之罪，即
    遽認其就此類犯行之刑罰反應力薄弱，具有特別惡性；復斟
    酌累犯規定所欲維護法益之重要性、防止侵害之可能性及事
    後矯正行為人之必要性，且於刑法第271條第1項、第2項之
    法定刑範圍內量刑，已足以反應其惡性及所應負之罪責，綜
    核上開各情狀，參酌釋字第775號解釋意旨，就其所犯裁量
    不予加重其最低本刑。
　２被告犯罪事實㈡之犯行，已著手殺人行為之實施，惟未致丙○○
    死亡之結果，為未遂犯，爰依刑法第25條第2項規定減輕其
    刑。
　３被告符合自首減刑之規定：
　　⒈按刑法第62條所謂之自首，係指犯人在其犯罪未發覺前，
      向該公務員自承犯罪而受裁判者而言。所謂「發覺」，固
      非以有偵查犯罪權限之機關或人員確知其人犯罪無誤為必
      要，而於對其發生嫌疑時，即得謂為已發覺，但此項對犯
      人之嫌疑，仍須有確切之根據得合理之可疑者，始足當之
      ，若單純主觀上之懷疑，要不得謂已發生嫌疑。至如何判
      斷「有確切之根據得合理之可疑」與「單純主觀上之懷疑
      」，主要區別在於有偵查犯罪權限之機關或人員能否依憑
      現有尤其是客觀性之證據，在行為人與具體案件之間建立
      直接、明確及緊密之關聯，使行為人犯案之可能性提高至
      被確定為「犯罪嫌疑人」之程度。換言之，有偵查犯罪權
      限之機關或人員尚未發現犯罪之任何線索或證據，僅憑其
      工作經驗或蛛絲馬跡（如見行為人有不正常神態、舉止等
      ）等情況直覺判斷行為人可能存在違法行為，即行為人之
      可疑非具體且無客觀依據，無從與具體犯罪案件聯繫；或
      於犯罪發生後，前揭有偵查犯罪權限機關或人員雖根據已
      掌握之線索發現行為人之表現或反應異常，引人疑竇，惟
      尚不足通過現有證據確定其為犯罪嫌疑人，即對行為人可
      疑雖已有一定之針對性或能與具體案件聯繫，惟此關聯仍
      不夠明確，尚未達到將行為人鎖定為犯罪嫌疑人並進而採
      取必要作為或強制處分之程度。此時，上開2種情況仍僅
      止於「單純主觀上之懷疑」，尚不得謂為「已發覺」。相
      反地，倘有偵查犯罪權限之機關或人員由各方尋得之現場
      跡證（如贓物、作案工具、血跡等檢體）、目擊證人等客
      觀性證據已可直接指向特定行為人犯案，足以構建其與具
      體案件間直接、明確及緊密之關聯，使行為人具有較其他
      排查對象具有更高之作案嫌疑，此時即可認「有確切之根
      據得合理之可疑」將行為人提昇為「犯罪嫌疑人」，即應
      認其犯罪已被「發覺」（最高法院108年度台上字第3146
      號判決意旨參照）。
    ⒉本件案發後，警方於109年7月3日20時10分許，據報到場處
      理時，告訴人丙○○意識模糊無法闡述案發情形，經員警詢
      問旁人陳○○（即乙○○之胞弟）兇手係何人，陳○○亦未能詳
      細指出行兇之人，被告於同日20時18分許，騎乘機車自行
      至民治派出所投案等情，有新營分局109年10月4日南市警
      營偵字第1090494746號函附之警員職務報告及監視器翻拍
      照片、被告109年7月3日之警詢筆錄附卷可憑（原審卷第1
      55-161頁，警卷第1-7頁）。
　　⒊經本院勘驗員警趙士賢據報到場處理時之密錄器結果，雖
      於密錄器時間20時26分25秒至26分47秒，有鄰居向員警告
      稱「是這間啦、（員警：對方是誰啊）住隔壁而已、跑掉
      了、這間啦，掛紅彩的這間啦（即被告住處）；於密錄器
      時間20時27分26秒至27分11秒時，員警問「是這間的兒子
      刺的嗎」，陳○○稱「這間啦這間啦」（本院卷㈠第212-214
      頁）。而證人即當日到場處理之警員趙士賢經本院電話查
      詢時，雖有言及「我有比對時間點，依照時間軸，我是先
      知道甲○○後，之後派出所才告訴我有人來投案了，這中間
      約差了幾分鐘」，有本院公務電話查詢紀錄表可稽（本院
      卷㈠第165頁）。但證人趙士賢於本院審理中又證稱：我是
      於該日晚上20時5分獲報到案發現場處理，密錄器時間與
      實際時間有誤差，較實際時間快11分；派出所內監視器的
      時間沒有誤差；當時會講「是這間的兒子刺的嗎」僅是提
      出一個疑問、詢問，我是猜測的，不知道是誰、是試探性
      的詢問，意思是他是誰，或是這間的人嗎，或是說這間的
      誰嗎，只是提出一個問題，沒有一定是這間某某人的兒子
      ，我在等陳○○回答這個問題，結果他沒有回答之後，我就
      知道是這間的兒子，因為陳○○沒有否定我，但只知道是隔
      壁的人，不確定隔壁間的兒子是指哪位；我不明確知道是
      甲○○，可是知道是這間的人，公務電話查詢紀錄表所載「
      我是先知道甲○○後」，意思是知道「是隔壁鄰居的兒子的
      意思」；密錄器時間20時31分、32分有與對講機講話，在
      這個時間點知道被告投案，是先知道是隔壁的兒子殺人，
      然後才知道他投案，但在離開現場時，並不知道嫌犯的姓
      名或者哪一位嫌犯或長相等語（本院卷㈠第216-224頁）。
      是依證人趙士賢之證詞，其於密錄器時間20時27分26秒（
      因有誤差11分，實際時間應為20時16分26秒）之前，並不
      知兇嫌是何人，於20時27分26秒以後，雖提出「試探性詢
      問」方式即「是這間的兒子刺的嗎」，但僅是隨意的猜測
      或是一種詢問方式而已，並非因發現客觀證據，而可指向
      被告，並與具體犯罪案件建立直接明確之關聯。嗣因陳○○
      未否認，證人趙士賢亦僅確認兇嫌是該間住戶兒子，但就
      該間住戶有何人居住、是那一個兒子所為，均無所悉。
　　⒋佐以檢察官提出被告住所之全戶戶籍謄本所示（本院卷㈠第
      525-533頁），該戶戶長為被告父親陳添補，其餘則為被
      告、被告兒子陳柏仰（80年2月5日生，案發時29歲）、陳
      玄笙（81年3月9日生，案發時28歲），及被告媳婦等人，
      則證人趙士賢所稱「那間的兒子」究竟是何人，尚無客觀
      事證可資證明；且證人丙○○指稱在2、3年前土地糾紛發生
      後，被告會不時嗆我先生乙○○「你想怎樣」，其中有一次
      在去年，我們和被告吵比較兇，當天晚上被告的大兒子跑
      來作勢要打我們，並嗆說「等下我爸會做什麼代誌我也不
      知道」（偵卷第93頁）；（2、3年後還有發生什麼事情）
      是他看我們不爽，叫他們兒子、媳婦回來，祖孫三代打我
      們等語（本院卷㈠499頁），足見除被告母子與乙○○夫妻相
      處不睦有所爭執外，被告兒子亦曾與乙○○夫妻發生爭執，
      則證人趙士賢所稱之「隔壁間的兒子」究指何人，於該時
      顯無其他客觀事證足可確認，並因該客觀事證或其他線索
      而能指向特定之被告為本案行兇之嫌疑人。
　　⒌另證人即鄰居吳水來雖證稱事發時丙○○有說兇嫌是甲○○，
      其以00號住戶雍詔年之0000000號電話打119報案等語（警
      卷第19頁、本院卷㈠第509頁），但經本院勘驗該通報案錄
      音光碟結果，證人吳水來於電話中並未告知本案兇嫌為何
      人，或兇嫌有何特徵；經本院函詢接受民眾報案之相關機
      關，及勘驗事發後民眾報案之錄音光碟結果，亦無民眾於
      報案電話中告知兇嫌及其特徵，又有臺南市政府消防局南
      市消指字第1100007182號函檢送之報案紀錄表，臺南市政
      府警察局以南市警勤字第1100174230號檢送之110報案紀
      錄單、臺南市政府警察局新營分局以南市警營偵字第1100
      180501號函附之職務報告、本院勘驗筆錄可按（本院卷㈠
      第395-401、437-439、472-480頁）。且於證人趙士賢到
      場處理時，證人吳水來亦未告知本案兇嫌為被告甲○○，足
      認除證人趙士賢上開試探性之詢問，及因陳○○未否認，證
      人趙士賢知悉「隔壁間的兒子」是兇嫌外，依上開所述，
      於20時18分許被告至民治派出所投案前，並無其他客觀證
      據或線索可特定被告即為本案犯罪嫌疑人，並足以構建其
      與本案間直接、明確及緊密之關聯，使被告具有較其他對
      象具有更高之作案嫌疑，難認被告投案前，到場處理之員
      警或其他有偵查犯罪權限之員警已知悉或發覺本案為被告
      所為。上開公務電話查詢紀錄表所載之內容，應僅是證人
      趙士賢事後得知該兇嫌的姓名為被告甲○○，始於本院電話
      查詢時陳稱「我有比對時間點，依照時間軸，我是先知道
      甲○○後，之後派出所才告訴我有人來投案了」；於被告當
      晚至民治派出所投案前，其僅知兇嫌為「隔壁間的兒子」
      ，並未知悉或發現兇嫌為被告，且無其他客觀事證或線索
      足以特定犯罪嫌疑人確為被告，是上開公務電話查詢紀錄
      表所載之內容，尚難資為被告不利之認定。
　　⒍綜上所述，堪認被告於本件殺人、殺人未遂犯行未被發覺
      前，確有自首本案犯行而接受裁判之事實。檢察官以被告
      戶籍地除被告媳婦外，只有戶長陳添補（被告父親）、被
      告及兒子陳玄笙，則證人趙士賢所稱「隔壁間的兒子」當
      然指被告，至於「隔壁間的兒子」叫什麼名字、姓什麼，
      不影響到場處理之員警已知悉或發覺本案之兇嫌為何人等
      語，而認被告事後投案不符合自首規定，亦無可採。
　　⒎被告既符合自首規定，本院審酌被告與乙○○夫妻長期不睦
      ，本次又是因認受乙○○夫妻言詞影射自覺受辱，再加上長
      期不睦時有糾紛，情緒失控而犯下本件犯行等情，已如上
      述，與預謀殺人之惡性尚屬有間，又查無其期待自首減刑
      而恃之犯罪之僥倖心態，其犯後投案迄今坦承犯行之態度
      ，並數度表達欲與告訴人和解之意（詳後述），可見其犯
      後對本案的發生頗知悔悟。其事發後帶同警方至棄刀地點
      雖未能尋獲做案之刀械，但難認其是因迫於警方調查而不
      得不自首，無真誠悔悟。是認就被告本件犯行，如未予減
      輕其刑，與罪責相當原則有違，爰依刑法第62條前段規定
      減輕其刑；並就犯罪事實㈡部分（即殺人未遂部分），依
      法遞減輕之。檢察官認被告是預謀殺人，依被告犯案情節
      ，先殺害乙○○，再追殺告訴人丙○○，事後丟棄兇刀湮滅證
      據再投案，並非真誠悔悟，不應予減刑等語，亦無足取。
三、駁回上訴之理由：
　㈠原審以被告罪證明確，因予適用刑法第271條第1項、第2項、
    第25條第2項、第62條前段、第51條第5款等規定；並以行為
    人之責任為基礎，審酌被告因其母親與乙○○、丙○○之土地糾
    紛，雙方長期相處不睦，時有爭吵、相互辱罵，因上開事由
    ，持刀刺殺乙○○至倒地為止，造成乙○○身上受有多處刀傷，
    傷重不治死亡；隨後於丙○○徒步欲逃離現場時，又持刀予以
    刺殺，使丙○○受有重創，幸經即時送醫救治始倖免於難，犯
    罪手段誠屬惡劣；被告之殺人行為，除造成乙○○驟逝及丙○○
    受有傷害，亦使丙○○及乙○○之其他家屬蒙受身心重大打擊，
    實不宜輕縱。再考量被告犯後自首坦承犯行，其當庭向丙○○
    表示道歉，辯護人則提出被告家屬冀以先行籌得之新臺幣（
    下同）100萬元作為部分之彌補，惟均未為丙○○所接受，迄
    未能賠償告訴人之損害或獲得告訴人或乙○○其他家屬之宥恕
    ，兼衡其自陳高職畢業之教育程度，已婚、育有2名兒子均
    已成年，在押前從事不鏽鋼風管施作，月收入約2萬多元，
    與太太、母親同住等一切情狀，另參酌檢察官、告訴人、被
    告及辯護人之求刑意見，分別量處有期徒刑18年（乙○○部分
    ）、7年（丙○○部分）。復考量被告所犯2罪之關連性（侵害
    法益相同、時空密接程度高）、刑罰邊際效應、被告復歸社
    會可能性等因素後，定應執行刑有期徒刑22年。另敘明被告
    持以犯案之折疊刀1把，於犯案後已丟棄在急水溪抽水站旁
    草叢內，業據被告供明在卷（警卷第3、11頁），且未扣案
    ，審酌上開折疊刀可能已經滅失，且認為沒收上開折疊刀欠
    缺刑法上之重要性；扣案如附表編號1、2、4、5所示之物，
    雖均為被告所有，然附表編號1、4之衣褲係被告為本案犯行
    時穿著之衣褲，與本案犯罪無直接關係；附表編號2係被告
    騎車投案時所戴之安全帽，附表編號5為被告使用之手機，
    附表編號3則係被告犯案後，前往不知情之友人莊文彬住處
    更換之衣服，均難認與本案犯罪有何關聯，均不予宣告沒收
    。
  ㈡經核原審所為刑之量定，係以行為人之責任為基礎，經審酌
    刑法第57條各款所列事項與其他一切情狀後而為，且宣告之
    刑並未逾法定刑範圍，或有何過輕或過重，或違反比例、公
    平及罪刑相當原則之情形；所量定之執行刑亦未逾刑法第51
    條第5款所定範圍，或有何過重、過輕或裁量權濫用之情形
    ；足見原審所為刑之宣告及所定之執行刑亦稱允當，另就沒
    收之諭知亦屬妥適。
　㈢檢察官上訴雖指摘依被告犯案情節，僅因乙○○夫妻言詞令其
    不悅，即持刀殺害乙○○致亡，告訴人丙○○受有嚴重傷害等情
    ，足見被告手段極其兇殘，惡性重大；幸因鄰居發覺而外出
    查看，告訴人丙○○得以送醫救治，被告犯行所生損害，實為
    嚴重且終身難以彌平，原審量刑容有過輕之違誤等語。被告
    上訴則指摘其就本案已坦承，依司法院殺人案件量刑資訊系
    統查詢，篩選條件為「自首之減刑」、「一時衝動或氣憤」
    及「坦承犯罪」，此種類型之殺人罪量刑平均刑度應為12年
    5月；殺人未遂罪量刑平均刑度為5年8月（上證1)。原審就
    本案之量刑分別為18年及7年，顯有量刑過重云云。然按刑
    罰之量定，係屬實體法上賦予法院得為自由裁量之事項，苟
    於法定要件或範圍之內予以量定，客觀上未有逾越法律所規
    定之範圍，或有明顯濫權之情形，自不能遽認有過重或過輕
    之違誤（最高法院75年度台上字第7033號判決意旨參照）。
    又在同一犯罪事實與情節，如別無其他加重或減輕之原因，
    下級審法院量定之刑，亦無過重或失輕之不當情形，則上級
    審法院對下級審法院之職權行使，原則上應予尊重。茲查：
　１司法院殺人案件量刑資訊系統雖可作為法院量刑之參考，但
    無拘束之效力，且各案件案情不同，與該量刑資訊系統量刑
    因子之篩選條件未必相同，被告辯護人以該量刑資訊系統依
    篩選條件為「自首之減刑」、「一時衝動或氣憤」及「坦承
    犯罪」之殺人案件量刑平均刑度，而認原審量刑過重，自無
    可採。
　２被告事發後自首，並依刑法第62條規定減輕其刑。審酌被告
    犯罪情節手段雖為兇殘，並致乙○○死亡及丙○○受有事實欄所
    載之嚴重傷害，於審理中雖數度表達和解之意，但為告訴人
    及乙○○家屬所拒，未能徵得被害人家屬及告訴人之原諒，其
    犯罪所生之危害甚鉅，自應予非難，但考量其並非預謀殺人
    、犯後即自首接受裁判，迄至本院審理中均坦承犯行，可見
    其良心未泯，非屬極惡毫無悔意之徒，及依自首減刑，殺人
    未遂再遞減輕其刑後之法定刑度，暨被告上開智識程度、家
    庭及經濟等情狀，認原審所量處之上開刑度，及所定之執行
    刑，形式上並無違法，實質上亦難謂有裁量失當之處，無再
    予減輕或加重之情事，是檢察官及被告上訴所指，均無可採
    ；檢察官及被告上訴均無理由，應予駁回（原判決認定犯罪
    時間雖略有不同，但不影響事實同一性及判決結果，不予撤
    銷）。
據上論結，應依刑事訴訟法第368條，判決如主文。
本案經檢察官董詠勝提起公訴，檢察官鄭聆苓提起上訴，檢察官
柯怡伶到庭執行職務。
中　　華　　民　　國　　110 　年　　6 　　月　　9 　　日
                  刑事第一庭    審判長法  官  楊清安
                                      法  官  蕭于哲
                                      法  官  陳珍如
以上正本證明與原本無異。
如不服本判決應於收受送達後20日內向本院提出上訴書狀，其未
敘述上訴理由者，並得於提起上訴後20日內向本院補提理由書（
均須按他造當事人之人數附繕本）「切勿逕送上級法院」。
　　　　　　　　　　　　　　　　　　　書記官  盧建元
中　　華　　民　　國　　110 　年　　6 　　月　　9 　　日
附錄論罪科刑法條：
中華民國刑法第271條
（普通殺人罪）
殺人者，處死刑、無期徒刑或10年以上有期徒刑。
前項之未遂犯罰之。
預備犯第1項之罪者，處2年以下有期徒刑。

附表：
編號 品名 數量   1 血衣（白色） 1件   2 安全帽 1頂   3 綠色短袖上衣 1件   4 黑色短褲 1件   5 HTC牌手機 （IMEI：000000000000000） 1支